---
title: "R Notebook"
output: html_notebook
editor_options: 
  markdown: 
    wrap: 72
---

Nesse arquivo, eu vou usar outros dados para a tarifa

```{r}
library(tidyverse)
library(readxl)
library(dplyr)
library(stringr)
```
Com Alemanha
```{r}
caminho1 <- "C:\\Users\\julia\\OneDrive\\Documentos\\FGV\\TCC 2\\TradeData_10_8_2025_12_25_59.csv"

# exportação e importação entre BRA, CHN, USA, EU, KOR, CAN, MEX

comtrade <- read_csv(caminho1, col_names = TRUE, col_types = NULL, na = c("","N/A")) %>% 
  select(refYear, reporterISO, partnerISO, flowCode, fobvalue, cifvalue, cmdCode)
  
comtrade_m <- comtrade %>% 
  filter(flowCode == "M") %>% 
  rename(
    year = refYear,
    imp = reporterISO, # importador
    exp = partnerISO  #exportador
  ) %>% 
  select(year, imp, exp, fobvalue, cifvalue, cmdCode)


comtrade_x <- comtrade %>% 
  filter(flowCode == "X") %>% 
  rename(
    year = refYear,
    exp  = reporterISO,   # exportador 
    imp     = partnerISO,  # importador
  ) %>% 
  select(year, exp, imp, fobvalue, cmdCode)

head(comtrade)
colnames(comtrade)
```

```{r}
tarifasmfnpath <- "C:\\Users\\julia\\OneDrive\\Documentos\\FGV\\TCC 2\\API_TM.TAX.MRCH.WM.AR.ZS_DS2_en_csv_v2_1001.csv"
tarifas_mfn_wb <- read.csv("API_TM.TAX.MRCH.WM.AR.ZS_DS2_en_csv_v2_1001.csv", skip = 4)


```

```{r}
library(readxl)

tradewarpath <- "C:\\Users\\julia\\OneDrive\\Documentos\\FGV\\TCC 2\\us-china-trade-war-tariffs.xlsx"
trade_war <- read_excel(tradewarpath, sheet = 2, skip = 3)

steel_keywords <- c(
  "section 232", "steel", "aluminum", "aluminium",
  "tariff-rate quota", "TRQ", "derivative products",
  "canada", "mexico", "korea", "south korea", "japan", "european union", "eu", "uk",
  "brazil", "turkey"
)

trade_war_steel <- trade_war %>%
  filter(str_detect(`Tariff action`, regex(paste(steel_keywords, collapse = "|"), ignore_case = TRUE)))


# Criando uma variável ano com a tarifa média anual
trade_war_vars <- trade_war_steel %>%
  mutate(year = lubridate::year(Date)) %>%
  group_by(year) %>%
  summarise(
    us_on_china = mean(`US tariffs on Chinese exports`, na.rm = TRUE),
    cn_on_us = mean(`Chinese tariffs on US exports`, na.rm = TRUE)
  )



```


# Tarifas

```{r}
tradecostindexpath <- "C:\\Users\\julia\\OneDrive\\Documentos\\FGV\\TCC 2\\1_TCI_economy_sector (1).xlsx"
tradecostindex <- read_excel(tradecostindexpath, sheet = 3)   # Basic Metals: código 12

paises <- c("BRA", "USA", "CHI", "CAN", "KOR", "DEU", "EUN", "MEX")
anos <- c("2016", "2017", "2018", "2019", "2020", "2021", "2022", "2023", "2024")

tradecostindex <- tradecostindex %>% 
  filter(
    ECONOMY %in% paises & YEAR %in% anos & `SECTOR CODE` == "12"
  )

# só tem de 2016 até 2018
```


```{r, warning = FALSE}
# tarifas dos EUA
tarifasEUA2018path <- "C:\\Users\\julia\\OneDrive\\Documentos\\FGV\\TCC 2\\tariff_database_2018.xlsx"
tarifasEUA2020path <- "C:\\Users\\julia\\OneDrive\\Documentos\\FGV\\TCC 2\\tariff_database_202010.xlsx"
tarifasEUA2024path <- "C:\\Users\\julia\\OneDrive\\Documentos\\FGV\\TCC 2\\tariff_database_202405.xlsx"
tarifasEUA2021path <- "C:\\Users\\julia\\OneDrive\\Documentos\\FGV\\TCC 2\\tariff database_202106.xlsx"
tarifasEUA2022path <- "C:\\Users\\julia\\OneDrive\\Documentos\\FGV\\TCC 2\\tariff database_202207.xlsx"
tarifasEUA2023path <- "C:\\Users\\julia\\OneDrive\\Documentos\\FGV\\TCC 2\\tariff database_202307.xlsx"
tarifasEUA2016path <- "C:\\Users\\julia\\OneDrive\\Documentos\\FGV\\TCC 2\\tariff_database_2016.xlsx"
tarifasEUA2017path <- "C:\\Users\\julia\\OneDrive\\Documentos\\FGV\\TCC 2\\tariff_database_2017.xlsx"
tarifasEUA2019path <- "C:\\Users\\julia\\OneDrive\\Documentos\\FGV\\TCC 2\\2019_Tariff_Database_v11.xlsx"

tarifasEUA2016 <- read_excel(tarifasEUA2016path)
tarifasEUA2017 <- read_excel(tarifasEUA2017path)
tarifasEUA2018 <- read_excel(tarifasEUA2018path)
tarifasEUA2019 <- read_excel(tarifasEUA2019path)
tarifasEUA2020 <- read_excel(tarifasEUA2020path)
tarifasEUA2021 <- read_excel(tarifasEUA2021path)
tarifasEUA2022 <- read_excel(tarifasEUA2022path)
tarifasEUA2023 <- read_excel(tarifasEUA2023path)
tarifasEUA2024 <- read_excel(tarifasEUA2024path)
```

Filtrando todas para só iron and steel
```{r, warning = FALSE}
# ---- 2016 ----
tarifasEUA2016 <- read_excel(tarifasEUA2016path, .name_repair = "minimal") %>%
  filter(str_starts(hts8, "72") | str_starts(hts8, "73"))

# ---- 2017 ----
tarifasEUA2017 <- read_excel(tarifasEUA2017path, .name_repair = "minimal") %>%
  filter(str_starts(hts8, "72") | str_starts(hts8, "73"))

# ---- 2018 ----
tarifasEUA2018 <- read_excel(tarifasEUA2018path, .name_repair = "minimal") %>%
  filter(str_starts(hts8, "72") | str_starts(hts8, "73"))

# ---- 2019 ----
tarifasEUA2019 <- read_excel(tarifasEUA2019path, .name_repair = "minimal") %>%
  filter(str_starts(hts8, "72") | str_starts(hts8, "73"))

# ---- 2020 ----
tarifasEUA2020 <- read_excel(tarifasEUA2020path, .name_repair = "minimal") %>%
  filter(str_starts(hts8, "72") | str_starts(hts8, "73"))

# ---- 2021 ----
tarifasEUA2021 <- read_excel(tarifasEUA2021path, .name_repair = "minimal") %>%
  filter(str_starts(hts8, "72") | str_starts(hts8, "73"))

# ---- 2022 ----
tarifasEUA2022 <- read_excel(tarifasEUA2022path, .name_repair = "minimal") %>%
  filter(str_starts(hts8, "72") | str_starts(hts8, "73"))

# ---- 2023 ----
tarifasEUA2023 <- read_excel(tarifasEUA2023path, .name_repair = "minimal") %>%
  filter(str_starts(hts8, "72") | str_starts(hts8, "73"))

# ---- 2024 ----
tarifasEUA2024 <- read_excel(tarifasEUA2024path, .name_repair = "minimal") %>%
  filter(str_starts(hts8, "72") | str_starts(hts8, "73")) 

colunas_selecao <- c(
  "hts8", "brief_description", "mfn_ad_val_rate", "mfn_specific_rate",
  "col1_special_text", "begin_effect_date", "end_effective_date",
  "korea_ad_val_rate", "mexico_ad_val_rate"
)

tarifasEUA2016 <- tarifasEUA2016 %>% select(all_of(colunas_selecao))
tarifasEUA2017 <- tarifasEUA2017 %>% select(all_of(colunas_selecao))
tarifasEUA2018 <- tarifasEUA2018 %>% select(all_of(colunas_selecao))
tarifasEUA2019 <- tarifasEUA2019 %>% select(all_of(colunas_selecao))
tarifasEUA2020 <- tarifasEUA2020 %>% select(all_of(colunas_selecao))
tarifasEUA2021 <- tarifasEUA2021 %>% select(all_of(colunas_selecao))
tarifasEUA2022 <- tarifasEUA2022 %>% select(all_of(colunas_selecao))
tarifasEUA2023 <- tarifasEUA2023 %>% select(all_of(colunas_selecao))
tarifasEUA2024 <- tarifasEUA2024 %>% select(all_of(colunas_selecao))

```

```{r}
lista_tarifas <- list(
  "2016" = tarifasEUA2016,
  "2017" = tarifasEUA2017,
  "2018" = tarifasEUA2018,
  "2019" = tarifasEUA2019,
  "2020" = tarifasEUA2020,
  "2021" = tarifasEUA2021,
  "2022" = tarifasEUA2022,
  "2023" = tarifasEUA2023,
  "2024" = tarifasEUA2024
)

limpar_uma <- function(df, ano) {
  df %>%
    select(any_of(colunas_selecao)) %>%
    mutate(
      year = as.integer(ano),
      hts8 = as.character(hts8),
      mfn_ad_val_rate  = suppressWarnings(as.numeric(mfn_ad_val_rate)),
      mfn_specific_rate = suppressWarnings(as.numeric(mfn_specific_rate)),
      begin_effect_date = suppressWarnings(as.Date(begin_effect_date)),
      end_effective_date = suppressWarnings(as.Date(end_effective_date)),
      korea_ad_val_rate = suppressWarnings(as.numeric(korea_ad_val_rate)),
      mexico_ad_val_rate = suppressWarnings(as.numeric(mexico_ad_val_rate))
    )
}


tarifas_todas <- imap_dfr(lista_tarifas, limpar_uma)

# conferências rápidas
dplyr::glimpse(tarifas_todas)
dplyr::count(tarifas_todas, year)

```

```{r}
# --- CÓDIGO R AJUSTADO PARA SEPARAR BRA E DEU ---

# 1. Calcular a tarifa média simples MFN e as específicas por ano
tarifas_eua_medias <- tarifas_todas %>%
  group_by(year) %>%
  summarise(
    # Tarifa MFN média (para BRA, DEU)
    EUA_MFN_Tariff = mean(mfn_ad_val_rate, na.rm = TRUE),
    # Tarifa média para Coreia do Sul (KOR)
    EUA_KOR_Tariff = mean(korea_ad_val_rate, na.rm = TRUE)
  ) %>%
  ungroup()

# Adicionar a tarifa da guerra comercial EUA -> China da trade_war_vars
tarifas_eua_finais <- tarifas_eua_medias %>%
  left_join(
    trade_war_vars %>% select(year, us_on_china),
    by = "year"
  ) %>%
  # Mesclar as tarifas MFN e KOR
  pivot_longer(
    cols = c(EUA_MFN_Tariff, EUA_KOR_Tariff),
    names_to = "exporter_type",
    values_to = "Tariff_Rate"
  ) %>%
  
  # Duplicar as linhas de MFN para BRA e DEU, e mapear KOR
  mutate(
    exporter = case_when(
      exporter_type == "EUA_MFN_Tariff" ~ "MFN", # Deixa como MFN para mapear 
      exporter_type == "EUA_KOR_Tariff" ~ "KOR",
      TRUE ~ NA_character_
    )
  ) %>%
  select(year, exporter, Tariff_Rate)

# 2. Criar linhas separadas para BRA e DEU (que são MFN)
tarifas_bra_deu <- tarifas_eua_finais %>%
    filter(exporter == "MFN") %>%
    mutate(exporter = "BRA") %>%
    bind_rows(
        filter(tarifas_eua_finais, exporter == "MFN") %>% mutate(exporter = "DEU")
    ) %>%
    filter(exporter != "MFN") # Remove a linha temporária "MFN"

# 3. Adicionar China (CHN)
tarifas_chn <- tarifas_eua_finais %>%
    select(year) %>% distinct() %>%
    left_join(trade_war_vars %>% select(year, us_on_china), by = "year") %>%
    mutate(exporter = "CHN", Tariff_Rate = us_on_china) %>%
    select(year, exporter, Tariff_Rate)

# 4. Combinar tudo
tarifas_eua_finais_separadas <- bind_rows(
    tarifas_bra_deu,
    filter(tarifas_eua_finais, exporter == "KOR"),
    tarifas_chn
) %>%
    # Filtra NA, se for o caso
    filter(!is.na(Tariff_Rate)) %>%
    arrange(year, exporter)

# print(head(tarifas_eua_finais_separadas, 10))
# Agora o BRA e o DEU estão separados, mas com a mesma Tarifa_Rate MFN para o importador USA.
```


```{r}
tarifas_dedup <- tarifas_todas %>%
  arrange(hts8, begin_effect_date, year) %>%              # para controlar qual fica
  distinct(hts8, begin_effect_date, mfn_ad_val_rate, .keep_all = TRUE)

# checar redução
nrow(tarifas_todas); nrow(tarifas_dedup)

```
```{r}
tarifas_maisrec <- tarifas_todas %>%
  arrange(hts8, begin_effect_date, desc(year)) %>%
  group_by(hts8, begin_effect_date) %>%
  slice(1) %>%
  ungroup()

```

```{r}
library(dplyr)

tarifas_com_delta <- tarifas_todas %>%
  arrange(hts8, year) %>%
  group_by(hts8) %>%
  mutate(delta_tariff = mfn_ad_val_rate - lag(mfn_ad_val_rate),
         mudou = !is.na(delta_tariff) & delta_tariff != 0) %>%
  ungroup()

# manter apenas linhas onde houve mudança OU o primeiro ano (baseline)
tarifas_mudancas <- tarifas_com_delta %>%
  group_by(hts8) %>%
  filter(row_number() == 1 | mudou) %>%
  ungroup()

# inspeção
tarifas_com_delta %>% summarise(prop_mudou = mean(mudou, na.rm = TRUE))

```

```{r}
# produtos com pelo menos 1 mudança ao longo dos anos
hts_com_mudanca <- tarifas_todas %>%
  arrange(hts8, year) %>%
  group_by(hts8) %>%
  summarise(n_rates = n_distinct(mfn_ad_val_rate, na.rm = TRUE), .groups = "drop") %>%
  filter(n_rates > 1) %>%
  pull(hts8)

tarifas_so_variantes <- tarifas_todas %>%
  filter(hts8 %in% hts_com_mudanca)

# Conferir onde houve mudança
tarifas_so_variantes %>%
  arrange(hts8, year) %>%
  group_by(hts8) %>%
  summarise(
    anos = paste(unique(year), collapse = ", "),
    taxas = paste(unique(mfn_ad_val_rate), collapse = " → ")
  ) %>%
  head(20)
```


```{r}
tarifas_painel <- tarifas_so_variantes %>%
  select(hts8, brief_description, mfn_ad_val_rate, begin_effect_date, year)

```

```{r}
tarifas_painel <- tarifas_painel %>%
  mutate(hs2 = substr(hts8, 1, 2)) %>%
  group_by(year, hs2) %>%
  summarise(
    tarifa_media = mean(mfn_ad_val_rate, na.rm = TRUE),
    n_produtos = n()
  ) %>%
  ungroup()

```

```{r}
tarifas_todas <- tarifas_todas %>%
  mutate(
    diff_mexico = mfn_ad_val_rate - mexico_ad_val_rate,
    diff_korea  = mfn_ad_val_rate - korea_ad_val_rate
  )

tarifas_todas <- tarifas_todas %>%
  mutate(
    fta_indicator = if_else(str_detect(col1_special_text, "Free"), 1, 0)
  )

```

```{r}
library(dplyr)
library(stringr)

# --- 1) criar variáveis: diffs e indicador de FTA (col1_special_text contém "Free(...)") ----
tarifas_enriquecidas <- tarifas_todas %>%
  mutate(
    # garantir colunas mesmo se ausentes
    mexico_ad_val_rate = if (!"mexico_ad_val_rate" %in% names(.)) NA_real_ else mexico_ad_val_rate,
    korea_ad_val_rate  = if (!"korea_ad_val_rate"  %in% names(.)) NA_real_ else korea_ad_val_rate,

    # converter para numérico com segurança
    mexico_ad_val_rate = suppressWarnings(as.numeric(mexico_ad_val_rate)),
    korea_ad_val_rate  = suppressWarnings(as.numeric(korea_ad_val_rate)),

    # diferenças: quanto a tarifa MFN (Brasil) excede a preferencial
    diff_mexico = mfn_ad_val_rate - mexico_ad_val_rate,
    diff_korea  = mfn_ad_val_rate - korea_ad_val_rate,

    # indicador se há isenção/preferência para algum parceiro (texto contém "Free")
    fta_indicator = if_else(!is.na(col1_special_text) & str_detect(col1_special_text, regex("\\bFree\\b", ignore_case = TRUE)), 1L, 0L),

    # capítulo HS2
    hs2 = substr(hts8, 1, 2)
  )

# --- 2) AGREGAR por ano × HS2 (médias simples; você pode trocar por ponderada depois) ----
tarifas_hs2_panel <- tarifas_enriquecidas %>%
  group_by(year, hs2) %>%
  summarise(
    mfn_mean          = mean(mfn_ad_val_rate, na.rm = TRUE),
    diff_mexico_mean  = mean(diff_mexico, na.rm = TRUE),   # >0: Brasil paga mais que México
    diff_korea_mean   = mean(diff_korea,  na.rm = TRUE),   # >0: Brasil paga mais que Coreia
    fta_share         = mean(fta_indicator, na.rm = TRUE), # fração de linhas "Free" para alguém
    n_products        = n(),
    .groups = "drop"
  )

# --- 3) checagens rápidas ----
dplyr::glimpse(tarifas_hs2_panel)
dplyr::count(tarifas_hs2_panel, hs2)
summary(select(tarifas_hs2_panel, mfn_mean, diff_mexico_mean, diff_korea_mean, fta_share))

```

















```{r}


```




```{r}
# Não tem uma coluna explícita para "China" como tem para México, Chile ou Coreia.Isso acontece porque a Tarifa da Seção 301 (guerra comercial EUA-China) não é um Acordo de Livre Comércio (FTA) permanente e não está na Coluna 1 das taxas preferenciais. Em vez disso, ela é implementada através dos códigos do Capítulo 99 do HTS.
tarifasEUAChinahts8 <- c("9903.88.03", "9903.88.15", "9903.91.01", "9903.91.11", "9903.88.02")
metal_range_pattern <- "^7[2-9]|^8[0-3]"
colunas_selecao <- c(
  "hts8", "brief_description", "mfn_ad_val_rate", "mfn_specific_rate",
  "col1_special_text", "begin_effect_date", "end_effective_date",
  "korea_ad_val_rate", "mexico_ad_val_rate"
)

```
Como a Alemanha é o país que mais importa e exporta metais da UE, vou usar como proxy para os próximos passos: 

```{r}
caminho3 <- "C:/Users/julia/OneDrive/Documentos/FGV/TCC 2/dist_cepii.xls"
dist_cepii <- read_excel(caminho3) %>% select(iso_o, iso_d, contig, comlang_off, colony, comcol, distw)
# Vetor com os países desejados
paises <- c("BRA", "USA", "KOR", "MEX", "CHN", "CAN", "DEU")
# Filtrar linhas onde origem e destino estão no conjunto
dist_cepii <- dist_cepii %>%
  filter(iso_o %in% paises & iso_d %in% paises)
head(dist_cepii)
colnames(dist_cepii)
```

We use bilateral product-level trade data from BACI database (CEPII) to identify import dependent product along four criteria: i) the level of concentration of imports; ii) the level of concentration of world exports; iii) the substitutability of exports by domestic supply; and iv) the long-lasting dimension of dependencies.

```{r}
caminho5 <- "C:/Users/julia/OneDrive/Documentos/FGV/TCC 2/geodep_data.csv"
geodep_data <- read_csv(caminho5)
head(geodep_data)
colnames(geodep_data)
```

B. Preparar a Variável de Custo de Comércio (Geodep) ️ A base geodep_data
tem uma variável dependent (dummy de dependência) e outras como
share_odpt (participação do principal parceiro). A variável sect_steel é
crucial, mas está no formato de código HS6.

```{r}
geodep_data <- geodep_data %>%
  filter(str_starts(hs6, "72") | str_starts(hs6, "73"))

paises_input <- c("BRA","CAN","USA","CHN","DEU","KOR","MEX")
geodep_data <- geodep_data %>%
  filter(iso_d %in% paises_input) %>% 
  filter(first_odpt %in% paises_input)

geodep_data <- geodep_data %>% 
  filter(first_odpt %in% paises_input)

colnames(geodep_data)
head(geodep_data)

geodep_data <- geodep_data %>% 
  select(iso_d, hs6, year, import_dpt, c1, c2, c3, c4, dependent, sect_steel, sect_other, first_odpt, share_odpt)
```

Filtrar por setor: Filtre por Iron and Steel. O código HS de 6 dígitos
que você tem é o hs6. Você está analisando os códigos HS de 2 dígitos 72
e 73. Você precisará ver como os códigos hs6 se mapeiam para 72 e 73 e
agregá-los. Assumindo que você está interessado na dependência do país
importador em Aço, filtre por sect_steel == 1.

```{r}
dep_rows <- geodep_data %>% filter(dependent == 1)
head(dep_rows)

```

first_odpt é (em ISO-3) o principal país de origem do qual o importador
(iso_d) mais depende para aquele produto HS6 naquele ano — o “parceiro
de dependência primária”. Já share_odpt é a participação desse parceiro
no abastecimento do HS6 (tipicamente % do valor importado daquele HS6
pelo país), por isso você vê números como 92.47, 99.66, etc. (≈
porcentagem).

Agregação: Como você está trabalhando com o nível de 2 dígitos (72 e
73), você deve agregar a dependência por ano e país importador (iso_d).
O máximo valor de dependent em 72/73 pode indicar a dependência do país.

Renomear: Renomeie iso_d para imp e year para <dbl>/<int>.

```{r}
caminhoeu <- "C:\\Users\\julia\\OneDrive\\Documentos\\FGV\\TCC 2\\WITS-EU.xlsx"
eu_data <- read_excel(caminhoeu, sheet = 2)
head(eu_data)
str(eu_data)
colnames(eu_data)
```

```{r}
caminho6 <- "C:/Users/julia/OneDrive/Documentos/FGV/TCC 2/AllRTAs.xlsx"
allrta <- read_excel(caminho6, sheet = 1)
rta_changes <- read_excel(caminho6, sheet = 2)
# rta data encontrada no world trade organization
head(allrta)
colnames(allrta)
head(rta_changes)
colnames(rta_changes)
```

```{r}
caminho7 <- "C:/Users/julia/OneDrive/Documentos/FGV/TCC 2/2073b384-9a95-4e5c-8c64-ee8aed59ee67_Series - Metadata.csv"
gdp <- read_csv(caminho7)
gdp <- gdp %>% slice(1:14)
gdp <- gdp %>%
  rename_with(~ str_replace(.x, " \\[YR\\d{4}\\]$", ""), matches("\\[YR\\d{4}\\]$"))
# "2016 [YR2016]" -> "2016"

gdp_current <- gdp %>% 
  filter(`Series Name` == "GDP (current US$)") %>% 
  pivot_longer(
    cols = "2016":"2022",
    names_to = "year",
    values_to = "gdp_current_usd"
  ) %>% 
  select(`Country Code`, `year`, `gdp_current_usd`)
head(gdp_current)


gdp_per_capita <- gdp %>% 
  filter(`Series Name` == "GDP per capita (current US$)") %>% 
  pivot_longer(
    cols = "2016":"2022",
    names_to = "year",
    values_to = "gdp_per_capita"
  ) %>% 
  select(`Country Code`, `year`, `gdp_per_capita`)
head(gdp_per_capita)

# Peguei no WDI 
```

Seu progresso na preparação dos dados para o seu modelo gravitacional de
comércio internacional é bastante sólido. Você carregou e tratou dados
de comércio (Comtrade), barreiras tarifárias (WITS-AHS), fatores de
distância/contiguidade (CEPII) e construiu uma variável dummy para
Acordos Regionais de Comércio (ARTs), o que é excelente.

O tema do seu trabalho ("As consequências da guerra comercial EUA x
China para o comércio brasileiro") é oportuno e se encaixa perfeitamente
no uso de um modelo gravitacional com o foco em Iron and Steel (o qual
corresponde aos códigos 72 e 73 que você filtrou no início).

Abaixo está um guia de como prosseguir, detalhando as etapas de data
wrangling que faltam, a especificação do modelo e a estratégia para
capturar o efeito da Guerra Comercial.

1.  Tratamento de Dados (Data Wrangling) Faltante Ainda faltam alguns
    passos cruciais para que você possa combinar todas as bases e
    estimar o modelo gravitacional:

A. Preparar as Variáveis Macroeconômicas (PIB) 🌎 Seu modelo
gravitacional exigirá variáveis de tamanho econômico (ln(PIB exportador ​
) e ln(PIB importador ​ )) e possivelmente PIB per capita.

Converter year para numérico: A coluna year na gdp_current e
gdp_per_capita está como <chr>. Ela precisa ser convertida para <dbl> ou
<int> para o join posterior.

```{r}
gdp_current$year <- as.numeric(gdp_current$year)
gdp_per_capita$year <- as.numeric(gdp_per_capita$year)

head(gdp_current)
head(gdp_per_capita)
```

Tratar valores de PIB: A coluna gdp_current_usd e gdp_per_capita está
como <chr> com pontos e possibly vírgulas como separadores decimais (ou
sem separador, dependendo da formatação). Você deve remover quaisquer
vírgulas e converter para numérico. Se houver valores vazios (..),
trate-os como NAs antes da conversão.

```{r}
gdp_current$gdp_current_usd <- as.numeric(gdp_current$gdp_current_usd)
gdp_per_capita$gdp_per_capita <- as.numeric(gdp_per_capita$gdp_per_capita)
head(gdp_current)
head(gdp_per_capita)
```

Renomear coluna de país: Renomeie a coluna Country Code para exp ou imp
(dependendo de como você for juntar) para facilitar o join.

```{r}
gdp_current <- gdp_current %>% 
  rename(
    "iso" = `Country Code`
  )
gdp_per_capita <- gdp_per_capita %>% 
  rename(
    "iso" = `Country Code`
  )

head(gdp_current)
head(gdp_per_capita)
```

```{r}
# Dicionário de tradução (NOME COMPLETO -> ISO)
# Países da amostra (sem Hong Kong e Macao, a menos que sejam de interesse)
traducao_rtas <- tribble(
  ~nome_completo, ~iso,
  "Brazil", "BRA",
  "United States", "USA",
  "China", "CHN",
  "Mexico", "MEX",
  "Canada", "CAN",
  "Germany", "DEU",
  "Republic of Korea", "KOR"
)

paises_alvo <- traducao_rtas$nome_completo # Lista de nomes completos para a busca

# As bases allrta e traducao_rtas devem estar carregadas/definidas

rtas_pares_iso <- allrta %>%
  
  # A. Renomear e Criar Ano de Vigência (Passos seguros)
  rename(
    status_acordo = Status,
    data_entrada_vigor_g = `Date of Entry into Force (G)`,
    signatarios = `Current signatories`
  ) %>%
  mutate(
    Ano_Vigencia = year(data_entrada_vigor_g)
  ) %>%
  
  # B. Filtro por Vigência e Status Ativo
  filter(
    Ano_Vigencia <= 2024,
    !(status_acordo %in% c("Superseded", "Terminated", "Inactive", "Expiry", "Suspended"))
  ) %>%
  
  # C. Extração Robusta dos Pares e Garantia de Bilateralidade
  rowwise() %>%
  mutate(
    # 1. Limpeza Provisória: Remove nomes de terceiros que possam confundir a contagem
    # Remove 'Hong Kong, China', 'Macao, China' e outras regiões não-alvo.
    # Se 'Current signatories' estiver truncado, não há solução 100% via código.
    signatarios_limpos = str_remove_all(signatarios, 
                                        "Hong Kong, China|Macao, China|European Union|EU|Taiwan|etc\\."), 
    # ADICIONE AQUI OUTROS NOMES NÃO-ALVO COMUNS
    
    # 2. Encontra os nomes COMPLETOS dos países alvo na lista LIMPA
    paises_no_acordo = list(str_extract_all(signatarios_limpos, 
                                            paste(paises_alvo, collapse = "|")) %>% 
                              unlist()),
    
    # 3. Contagem: Se for 2, é bilateral NA AMOSTRA
    contagem_alvo = length(paises_no_acordo)
  ) %>%
  ungroup() %>%
  
  # Filtra: Mantém APENAS acordos com EXATAMENTE DOIS países da sua amostra (bilateral)
  filter(contagem_alvo == 2) %>%
  
  # D. Criação do Par ISO para o JOIN
  rowwise() %>%
  mutate(
    # Garante que os dois países extraídos são diferentes de NA
    iso1 = traducao_rtas$iso[match(paises_no_acordo[1], traducao_rtas$nome_completo)],
    iso2 = traducao_rtas$iso[match(paises_no_acordo[2], traducao_rtas$nome_completo)],
    
    # Cria o ID do par ordenado (ex: BRA-USA)
    par_rta = paste(sort(c(iso1, iso2)), collapse = "-")
  ) %>%
  ungroup() %>%
  
  # E. Limpeza Final: Variável Dummy RTA pronta para o JOIN
  select(par_rta, Ano_Vigencia, `RTA Name`) %>%
  mutate(dummy_rta = 1) %>%
  
  # Remove duplicatas e garante que o par e o ano estão completos
  distinct(par_rta, Ano_Vigencia, .keep_all = TRUE) %>%
  drop_na(par_rta, Ano_Vigencia)

# Visualizar o resultado final
head(rtas_pares_iso)

# ----------------------------------------------------------------------
# 1. Definir e Extrair Parâmetros ISO (CORREÇÃO DO ERRO)
# ----------------------------------------------------------------------

# **Linha Corrigida:** Cria o vetor de códigos ISO
paises_iso <- traducao_rtas$iso 
anos_analise <- 2016:2022 # Período de análise

# ----------------------------------------------------------------------
# 2. Filtragem Teórica (Exclusão de Multilaterais Conhecidos)
#    - Usa a base rtas_pares_iso que você já criou.
# ----------------------------------------------------------------------

# Filtro Teórico: Excluir acordos conhecidos como multilaterais de grande escopo
rtas_limpos_final <- rtas_pares_iso %>%
  filter(
    !str_detect(`RTA Name`, 
                # Termos a serem excluídos para garantir bilateralidade específica
                "Global System of Trade Preferences|Latin American Integration Association|LAIA|ALADI|GSTP")
  ) %>%
  
  # Limpeza adicional: Remover o par CHN-CHN (se ainda existir, fruto de Hong Kong/Macao)
  filter(par_rta != "CHN-CHN")


# ----------------------------------------------------------------------
# 3. Criação da Variável Dummy Anual (Base Final)
# ----------------------------------------------------------------------

# 1. Criar Tabela Mestra (todos os pares e todos os anos)
tabela_mestra <- expand_grid(exp = paises_iso, imp = paises_iso, year = anos_analise) %>%
  filter(exp != imp) %>%
  # Cria o par ordenado para o JOIN
  rowwise() %>%
  mutate(par_rta = paste(sort(c(exp, imp)), collapse = "-")) %>%
  ungroup() %>%
  distinct(par_rta, year) 

# 2. Juntar a informação do RTA limpa
base_final_com_dummy <- tabela_mestra %>%
  left_join(rtas_limpos_final, by = "par_rta", relationship = "many-to-many") %>%
  
  # 3. Cria a variável DUMMY RTA
  mutate(
    RTA_dummy = ifelse(
      # Se a vigência não for NA E o ano da observação for maior ou igual ao Ano_Vigencia
      !is.na(Ano_Vigencia) & year >= Ano_Vigencia, 
      1, 
      0
    )
  ) %>%
  
  # 4. Limpeza final: consolida para garantir que não haja RTA_dummy duplicada no mesmo ano
  select(par_rta, year, RTA_dummy) %>%
  group_by(par_rta, year) %>%
  # Se o par tiver mais de um RTA limpo, o 'max' garante que a dummy seja 1
  summarise(RTA_dummy = max(RTA_dummy), .groups = "drop")

# Visualizar a base de tratamento final
print("Tabela Final da Dummy RTA (Pronta para JOIN):")
head(base_final_com_dummy)



```
```{r}
# --- 1. CALCULAR MÉDIAS DE TARIFAS DOS EUA POR EXPORTADOR E ANO ---

tarifas_eua_medias_ajustadas <- tarifas_todas %>%
  # Tratar "Free" no col1_special_text para CAN e MEX (se NAFTA/USMCA)
  mutate(
    # Tentativa de obter tarifa preferencial para CAN (se o texto 'Free' existir)
    # Aqui, assumimos que se a taxa do México for 0, o Canadá provavelmente também é.
    # Se a taxa do México for NA, usamos MFN.
    can_ad_val_rate = case_when(
      str_detect(col1_special_text, "CA") ~ 0.0,  # Se 'CA' (Canadá) estiver listado como Free, use 0
      !is.na(mexico_ad_val_rate) & mexico_ad_val_rate == 0.0 ~ 0.0, # Se MEX é 0, CAN também é
      TRUE ~ mfn_ad_val_rate # Caso contrário, usa MFN (que inclui Section 232)
    )
  ) %>%
  group_by(year) %>%
  summarise(
    # MFN (para BRA, DEU)
    BRA_DEU_Tariff = mean(mfn_ad_val_rate, na.rm = TRUE),
    # Coreia (FTA)
    KOR_Tariff = mean(korea_ad_val_rate, na.rm = TRUE),
    # México (FTA)
    MEX_Tariff = mean(mexico_ad_val_rate, na.rm = TRUE),
    # Canadá (Aproximação FTA)
    CAN_Tariff = mean(can_ad_val_rate, na.rm = TRUE),
    .groups = 'drop'
  ) %>%
  # Juntar as tarifas da Guerra Comercial EUA -> CHN
  left_join(
    trade_war_vars %>% select(year, us_on_china),
    by = "year"
  ) %>%
  rename(CHN_Tariff = us_on_china) %>%
  
  # 2. CONVERTER PARA FORMATO LONGO (PARES SEPARADOS)
  pivot_longer(
    cols = ends_with("_Tariff"),
    names_to = "exporter",
    values_to = "tariff_usa"
  ) %>%
  mutate(
    exporter = case_when(
      exporter == "BRA_DEU_Tariff" ~ "MFN_GROUP",
      exporter == "KOR_Tariff"     ~ "KOR",
      exporter == "MEX_Tariff"     ~ "MEX",
      exporter == "CAN_Tariff"     ~ "CAN",
      exporter == "CHN_Tariff"     ~ "CHN",
      TRUE ~ exporter
    )
  )

# Duplicar a linha MFN para BRA e DEU e combinar
tarifas_usa_final <- tarifas_eua_medias_ajustadas %>%
  filter(exporter == "MFN_GROUP") %>%
  mutate(exporter = "BRA") %>%
  bind_rows(
    filter(tarifas_eua_medias_ajustadas, exporter == "MFN_GROUP") %>% mutate(exporter = "DEU")
  ) %>%
  # Adicionar os países preferenciais e CHN
  bind_rows(filter(tarifas_eua_medias_ajustadas, exporter %in% c("KOR", "MEX", "CAN", "CHN"))) %>%
  # Finalizar
  select(year, exporter, tariff_usa) %>%
  filter(!is.na(tariff_usa))

head(tarifas_usa_final)
```
```{r}
# --- 1. PREPARAR PIB ---

# Renomear para PIB do Exportador (i)
gdp_exportador <- gdp_current %>%
  select(iso, year, gdp_current_usd) %>%
  rename(
    exporter = iso,
    gdp_exp = gdp_current_usd
  ) %>%
  mutate(log_gdp_exp = log(gdp_exp))

# Renomear para PIB do Importador (j)
gdp_importador <- gdp_current %>%
  select(iso, year, gdp_current_usd) %>%
  rename(
    importer = iso,
    gdp_imp = gdp_current_usd
  ) %>%
  mutate(log_gdp_imp = log(gdp_imp))

# 2. PREPARAR DISTÂNCIA
# (O dist_cepii que você carregou tem distw como 'chr'. Vamos converter e tirar o log)
dist_cepii_clean <- dist_cepii %>%
  mutate(
    distance_km = as.numeric(gsub(",", "", distw)), # Limpar vírgulas se houver
    log_distance = log(distance_km)
  ) %>%
  rename(
    exporter = iso_o,
    importer = iso_d
  ) %>%
  select(exporter, importer, contig, comlang_off, log_distance)

head(dist_cepii_clean)
```
```{r}
# 1. Preparar Comércio (Variável Dependente)
# Países e código HS (72: Iron and Steel)
paises_alvo_iso <- c("BRA", "USA", "CHN", "KOR", "DEU", "MEX", "CAN")
anos_analise <- 2016:2022 # Até onde o PIB vai completo

comercio_painel <- comtrade_x %>%
  filter(
    cmdCode == "72",
    exp %in% paises_alvo_iso,
    imp %in% paises_alvo_iso,
    exp != imp, # Excluir comércio doméstico
    year %in% anos_analise
  ) %>%
  rename(
    exporter = exp,
    importer = imp,
    log_trade = fobvalue # Vamos usar o FOB Value como variável dependente
  ) %>%
  # Transformação logarítmica (com tratamento de 0s via PPML ou log(1+x))
  # Para regressão OLS (mais simples), use log(1+x)
  mutate(log_trade = log(1 + log_trade)) %>%
  select(year, exporter, importer, log_trade)


# 2. Mesclar PIB, Distância e Dummies de Gravidade

gravity_panel <- comercio_painel %>%
  # Adicionar PIB do Exportador
  left_join(gdp_exportador, by = c("year", "exporter")) %>%
  # Adicionar PIB do Importador
  left_join(gdp_importador, by = c("year", "importer")) %>%
  # Adicionar Variáveis Geográficas (Não Variam no Tempo)
  left_join(dist_cepii_clean, by = c("exporter", "importer"))

# 3. Adicionar Variáveis de Tratamento (Tarifas e RTA)

# A. Adicionar Tarifa do Importador (A Tarifa que o Importador cobra do Exportador)
# NOTA: O principal importador com tarifas variáveis na sua amostra é o USA.
# Criar a coluna 'tariff_rate' (Tarifa do Importador)
gravity_panel <- gravity_panel %>%
  left_join(
    # Focar na Tarifa dos EUA (onde o Importador é o USA)
    tarifas_usa_final, 
    by = c("year", "exporter")
  ) %>%
  mutate(
    # Aplicar a Tarifa EUA se o importador for USA, senão NA
    tariff_rate = if_else(importer == "USA", tariff_usa, NA_real_) 
    # Para outros importadores (BRA, CHN, DEU, etc.), a tarifa deve vir de outra fonte (MFN do importador, etc.)
    # Você pode adicionar as tarifas MFN do seu dataframe do Banco Mundial aqui, se necessário.
  ) %>%
  select(-tariff_usa) # Remover coluna auxiliar

# B. Adicionar Dummy de RTA (Acordo Regional de Comércio)
# Nota: Você precisa criar o par ordenado para o join RTA.
gravity_panel_final <- gravity_panel %>%
  rowwise() %>%
  mutate(
    par_rta = paste(sort(c(exporter, importer)), collapse = "-")
  ) %>%
  ungroup() %>%
  left_join(
    # Já está agrupado por par_rta e ano na sua base
    base_final_com_dummy %>% select(par_rta, year, RTA_dummy), 
    by = c("par_rta", "year")
  ) %>%
  # Se não houver RTA registrado, é 0 (mas o left_join pode trazer NA; tratamos aqui)
  mutate(RTA_dummy = replace_na(RTA_dummy, 0)) %>%
  select(-par_rta) # Retirar coluna auxiliar

# Transformar variáveis contínuas que serão usadas na regressão para log
gravity_panel_final <- gravity_panel_final %>%
  mutate(
    log_tariff_rate = log(1 + tariff_rate) # Log(1+x) para tarifas
  )
  
head(gravity_panel_final)
```


```{r}
# Importante: A sua variável de comércio (log_trade) foi baseada no 'fobvalue' original.
# Vou recriar a coluna de valor de comércio sem o log para o PPML.

paises_alvo_iso <- c("BRA", "USA", "CHN", "KOR", "DEU", "MEX", "CAN")
anos_analise <- 2016:2022

comercio_ppml <- comtrade_x %>%
  filter(
    cmdCode == "72",
    exp %in% paises_alvo_iso,
    imp %in% paises_alvo_iso,
    exp != imp,
    year %in% anos_analise
  ) %>%
  rename(
    exporter = exp,
    importer = imp,
    trade_value = fobvalue # Variável dependente no PPML
  ) %>%
  select(year, exporter, importer, trade_value)

# Refazendo a Mesclagem para garantir o trade_value correto (não log)
# (Usando gravity_panel, que tinha todas as outras variáveis prontas)

gravity_panel_ppml <- comercio_ppml %>%
  # Adicionar PIB do Exportador (em log)
  left_join(gdp_exportador, by = c("year", "exporter")) %>%
  # Adicionar PIB do Importador (em log)
  left_join(gdp_importador, by = c("year", "importer")) %>%
  # Adicionar Variáveis Geográficas (em log, se for distância)
  left_join(dist_cepii_clean, by = c("exporter", "importer")) %>%
  # Adicionar Tarifas e RTA
  left_join(
    tarifas_usa_final,
    by = c("year", "exporter")
  ) %>%
  mutate(
    tariff_rate = if_else(importer == "USA", tariff_usa, NA_real_)
  ) %>%
  select(-tariff_usa) %>%
  # Adicionar Dummy RTA e log_tariff
  rowwise() %>%
  mutate(
    par_rta = paste(sort(c(exporter, importer)), collapse = "-")
  ) %>%
  ungroup() %>%
  left_join(
    base_final_com_dummy %>% select(par_rta, year, RTA_dummy),
    by = c("par_rta", "year")
  ) %>%
  mutate(
    RTA_dummy = replace_na(RTA_dummy, 0),
    log_tariff_rate = log(1 + tariff_rate),
    pair_id = paste0(exporter, "_", importer) # Par ID para Cluster/FE
  ) %>%
  select(-par_rta) %>%
  drop_na(log_gdp_exp, log_gdp_imp) # Remover observações sem dados de PIB (massa econômica)
```


```{r}
# 1. Carregar o pacote
library(fixest)
library(dplyr)

# 2. Estimação PPML com Efeitos Fixos Duplos de País-Ano
# (Ajuste: O 'ssc' foi removido e o agrupamento foi movido para 'vcov' ou 'cluster')

# Modelo 1: Efeitos Fixos de País-Ano
modelo_ppml_1 <- fepois(
  trade_value ~ log_tariff_rate + RTA_dummy | exporter[year] + importer[year],
  data = gravity_panel_ppml,
  # CORREÇÃO: Passamos o agrupamento diretamente para o argumento cluster
  cluster = ~pair_id # Agrupamento no Par (Exportador-Importador)
)

# Modelo 2: Efeitos Fixos de Par + Ano
modelo_ppml_2 <- fepois(
  trade_value ~ log_gdp_exp + log_gdp_imp + log_tariff_rate + RTA_dummy | pair_id + year,
  data = gravity_panel_ppml,
  # CORREÇÃO: Agrupamento no Par
  cluster = ~pair_id 
)

# 3. Visualização dos Resultados
etable(
  modelo_ppml_1, 
  modelo_ppml_2,
  headers = list(
    Modelo = c("PPML FE País x Ano", "PPML FE Par + Ano"),
    Absorve = c("PIBs e Distância", "Distância e Fatores Invariantes")
  ),
  signif.code = c("***"=0.01, "**"=0.05, "*"=0.10)
)
```

```{r}
library(dplyr)
library(fixest)

# Definindo o ano do Choque e as Dummies de País
CHOQUE_YEAR <- 2018

gravity_panel_final_diid <- gravity_panel_ppml %>%
  # --- Variáveis Base ---
  mutate(
    # 1. Dummy Pós-Choque: 1 para anos de 2018 em diante
    post_2018 = if_else(year >= CHOQUE_YEAR, 1, 0),
    
    # 2. Dummy Exportador China (CHN)
    is_china = if_else(exporter == "CHN", 1, 0),
    
    # 3. Dummy Exportador Brasil (BRA)
    is_brazil = if_else(exporter == "BRA", 1, 0),
    
    # 4. Dummy Importador EUA (USA)
    is_usa_imp = if_else(importer == "USA", 1, 0)
  ) %>%
  
  # --- Variáveis de Efeito (Tratamento/Desvio) ---
  mutate(
    # A. Variável de Choque na Tarifa (Efeito da Guerra China -> EUA)
    # Tese: A tarifa de guerra na China (acima do MFN) reduz o comércio CHN->EUA.
    # Usamos o log da tarifa apenas quando Importador=USA e Exportador=CHN (e pós-choque).
    # Como log_tariff_rate já é NA para outros fluxos, filtramos apenas por CHN e Pós-2018.
    
    # Esta variável captura a Tarifa Punitiva APENAS no fluxo CHN -> EUA
    tariff_shock_china = log_tariff_rate * is_china * is_usa_imp,
    
    # B. Variável de Desvio/Impacto no Brasil
    # Tese: O Brasil se beneficia (ou é prejudicado) da incerteza global/guerra.
    # Mede a mudança nas exportações do Brasil para TODOS os parceiros após 2018.
    brazil_post_shock = post_2018 * is_brazil
    
    # C. (Opcional, mas útil): Interação Brasil x EUA (Choque do Seção 232)
    # Tese: Brasil foi afetado de forma diferente nos EUA (por causa da Seção 232).
    # brazil_usa_post_shock = post_2018 * is_brazil * is_usa_imp
  )
```

```{r}
# Garantir que o fixest está carregado
library(fixest)

# Estimação PPML com as Variáveis de Interação
modelo_ppml_diid <- fepois(
  trade_value ~ 
    # Efeito 1: Impacto da Tarifa de Guerra China -> EUA (espera-se sinal negativo)
    tariff_shock_china + 
    
    # Efeito 2: Mudança nas Exportações do Brasil Pós-Guerra (Desvio de Comércio - sinal incerto)
    brazil_post_shock 
    
    # Variáveis Absorvidas: PIB, Distância, RTA (não-variante), Tarifa MFN básica
    | exporter[year] + importer[year],
  
  data = gravity_panel_final_diid,
  cluster = ~pair_id # Cluster Standard Errors no Par
)

# Visualização dos Resultados
etable(
  modelo_ppml_diid, 
  headers = list(
    Modelo = c("PPML DiD - Choque de Tarifa e Desvio (FE País x Ano)")
  ),
  signif.code = c("***"=0.01, "**"=0.05, "*"=0.10)
)
```
```{r}
# Garantindo que o fixest está carregado
library(dplyr)
library(fixest)

CHOQUE_YEAR <- 2018

# --- Criação das Dummies de Desvio por País ---
gravity_panel_beneficio <- gravity_panel_ppml %>%
  mutate(
    post_2018 = if_else(year >= CHOQUE_YEAR, 1, 0),
    is_china = if_else(exporter == "CHN", 1, 0),
    is_brazil = if_else(exporter == "BRA", 1, 0)
  ) %>%
  
  # A. Choque na Tarifa China -> EUA (Controle)
  mutate(
    is_usa_imp = if_else(importer == "USA", 1, 0),
    tariff_shock_china = log_tariff_rate * is_china * is_usa_imp
  ) %>%
  
  # B. Criação das Dummies de Desvio/Choque para cada país "neutro"
  # O fés absorverá a dummy pós-2018 (FE de Ano) e a dummy is_i (FE de Exportador), 
  # portanto, precisamos da interação.
  mutate(
    shock_brazil = post_2018 * if_else(exporter == "BRA", 1, 0),
    shock_korea = post_2018 * if_else(exporter == "KOR", 1, 0),
    shock_mexico = post_2018 * if_else(exporter == "MEX", 1, 0),
    shock_canada = post_2018 * if_else(exporter == "CAN", 1, 0),
    shock_germany = post_2018 * if_else(exporter == "DEU", 1, 0)
    # A China é tratada pela variável de tarifa
  )

# Estimação PPML para Desvio de Comércio
# Incluímos as Dummies de Choque de cada país.
modelo_ppml_beneficio <- fepois(
  trade_value ~ 
    # 1. Variável de Tratamento da China
    tariff_shock_china + 
    
    # 2. Dummies de Choque para cada país neutro/alvo (Desvio de Comércio)
    shock_brazil + shock_korea + shock_mexico + shock_canada + shock_germany
    
    # Efeitos Fixos mais robustos
    | exporter[year] + importer[year],
  
  data = gravity_panel_beneficio,
  cluster = ~pair_id # Cluster Standard Errors no Par
)

# Visualização dos Resultados
etable(
  modelo_ppml_beneficio, 
  headers = list(
    Modelo = c("PPML Desvio de Comércio (Pós-2018)")
  ),
  # Renomeando as variáveis para facilitar a interpretação na tabela
  dict = c(
    tariff_shock_china = "ln(Tarifa Guerra) x CHN",
    shock_brazil = "Pós-2018 x BRAZIL",
    shock_korea = "Pós-2018 x COREIA",
    shock_mexico = "Pós-2018 x MÉXICO",
    shock_canada = "Pós-2018 x CANADÁ",
    shock_germany = "Pós-2018 x ALEMANHA"
  ),
  signif.code = c("***"=0.01, "**"=0.05, "*"=0.10)
)
```



```{r}
# Garantindo que o fixest está carregado
library(dplyr)
library(fixest)

CHOQUE_YEAR <- 2018

# --- 1. Filtrar e Criar Variáveis para o Choque Chinês ---
panel_china_flow <- gravity_panel_ppml %>%
  filter(exporter == "CHN") %>% # Focar apenas nas exportações da China
  mutate(
    post_2018 = if_else(year >= CHOQUE_YEAR, 1, 0),
    
    # Criar uma dummy de tratamento para os "Mercados de Desvio" (todos, exceto o EUA)
    is_diversion_market = if_else(importer != "USA", 1, 0),
    
    # Variável Chave: Efeito Pós-Guerra x Mercado de Desvio
    # Mede se as exportações da China para NÃO-EUA aumentaram após 2018.
    china_diversion_shock = post_2018 * is_diversion_market
  )

# --- 2. Estimação PPML: Desvio da China ---
# Usamos FE de Importador-Ano para controlar a demanda (ex: PIB do Brasil) e FE de Exportador
# (que é a China) para controlar a oferta.
modelo_china_desvio <- fepois(
  trade_value ~ 
    # Variável de interesse: Se o comércio da China com NÃO-EUA (incluindo o Brasil) mudou pós-2018.
    china_diversion_shock
    
    # FE de Exportador (China) e FE de Importador-Ano (controla a demanda e PIB de cada parceiro)
    | exporter + importer[year], 
    
  data = panel_china_flow,
  cluster = ~importer # Clusterização pelo Importador
)

# --- 3. Rodar e Interpretar ---
# Se o coeficiente de 'china_diversion_shock' for POSITIVO e SIGNIFICATIVO, você prova
# que a China redirecionou seu excedente para esses mercados (incluindo o Brasil).

etable(
  modelo_china_desvio,
  headers = list(
    Modelo = c("PPML Desvio da China para Mercados Neutros")
  ),
  dict = c(china_diversion_shock = "Pós-2018 x Mercados de Desvio (incl. BRA)"),
  signif.code = c("***"=0.01, "**"=0.05, "*"=0.10)
)
```




```{r}
library(dplyr)
library(fixest)

CHOQUE_YEAR <- 2018

# --- 1. Filtrar e Criar Variáveis para o Choque Chinês (Aprofundado) ---
panel_china_flow_detalhe <- gravity_panel_ppml %>%
  filter(exporter == "CHN") %>% # Focar apenas nas exportações da China
  mutate(
    post_2018 = if_else(year >= CHOQUE_YEAR, 1, 0),
    is_usa_imp = if_else(importer == "USA", 1, 0),
    is_bra_imp = if_else(importer == "BRA", 1, 0),
    is_rest_imp = if_else(importer %in% c("DEU", "CAN", "MEX", "KOR"), 1, 0)
  ) %>%
  
  # Variáveis Chave:
  mutate(
    # 1. Choque EUA: Variável da tarifa (Controle do tratamento direto)
    tariff_shock_china_usa = log_tariff_rate * is_usa_imp,
    
    # 2. Choque Brasil: Se o comércio China -> Brasil mudou Pós-2018.
    # O coeficiente será a mudança média nesse fluxo (Interesse principal).
    shock_china_to_bra = post_2018 * is_bra_imp,

    # 3. Choque Resto do Mundo: Mudança média para o grupo de países neutros (sem Brasil e EUA).
    shock_china_to_rest = post_2018 * is_rest_imp
  )
```

```{r} 
# Estimação PPML Detalhada: Exportações da China (CHN)
modelo_china_detalhe <- fepois(
  trade_value ~ 
    # Variável 1: Tratamento Direto (Tarifa EUA)
    tariff_shock_china_usa + 
    
    # Variável 2: Mudança no Fluxo China -> BRASIL
    shock_china_to_bra + 
    
    # Variável 3: Mudança no Fluxo China -> OUTROS PAÍSES NEUTROS
    shock_china_to_rest
    
    # FE: Exportador (China) absorvido, mas mantemos Importador x Ano para controle de demanda
    | exporter + importer[year], 
    
  data = panel_china_flow_detalhe,
  cluster = ~importer # Clusterização pelo Importador
)

# Visualização dos Resultados
etable(
  modelo_china_detalhe,
  headers = list(
    Modelo = c("PPML Contração: Fluxo Exportação da China (CHN)")
  ),
  dict = c(
    tariff_shock_china_usa = "ln(Tarifa Guerra) x EUA",
    shock_china_to_bra = "Pós-2018 x BRASIL",
    shock_china_to_rest = "Pós-2018 x OUTROS (DEU, MEX, CAN, KOR)"
  ),
  signif.code = c("***"=0.01, "**"=0.05, "*"=0.10)
)
```

```{r}
# 1. Ajustar o dataframe (Assumindo que panel_china_flow_detalhe está na memória)

# A variável 'tariff_shock_china_usa' tem NA nos fluxos não-EUA.
# O erro "NA values in 'x'" na matriz VCV é frequentemente porque o FE não consegue absorver
# a parte não-NA da variável que está causando a colinearidade.
# Vamos substituir os NAs por 0s nas variáveis de choque, pois o log(1+NA) resultou em NA.

panel_china_flow_detalhe <- panel_china_flow_detalhe %>%
  mutate(
    # Garante que NAs na tarifa de choque (que só deve ser aplicada no USA) sejam 0
    tariff_shock_china_usa = replace_na(tariff_shock_china_usa, 0),
    # O FE absorve o FE de Importador x Ano para os demais fatores
  )

# 2. Estimação PPML: Foco na Demanda (FE de Importador x Ano)
# Removemos o FE de Exportador[year] para evitar a redundância.

modelo_china_detalhe_corrigido <- fepois(
  trade_value ~ 
    # Variável 1: Tratamento Direto (Tarifa EUA)
    tariff_shock_china_usa + 
    
    # Variável 2: Mudança no Fluxo China -> BRASIL
    shock_china_to_bra + 
    
    # Variável 3: Mudança no Fluxo China -> OUTROS PAÍSES NEUTROS
    shock_china_to_rest
    
    # FE: Mantemos apenas o FE de Importador x Ano, que é o que varia e identifica a demanda de cada parceiro.
    # O FE de Exportador (China) é apenas uma constante, absorvido pelo FE de Importador (parceiro).
    | importer[year], 
    
  data = panel_china_flow_detalhe,
  cluster = ~importer # Clusterização pelo Importador (que é o que varia)
)

# 3. Visualização dos Resultados
etable(
  modelo_china_detalhe_corrigido,
  headers = list(
    Modelo = c("PPML Contração: Fluxo CHN (Corrigido)")
  ),
  dict = c(
    tariff_shock_china_usa = "ln(Tarifa Guerra) x EUA",
    shock_china_to_bra = "Pós-2018 x BRASIL",
    shock_china_to_rest = "Pós-2018 x OUTROS (DEU, MEX, CAN, KOR)"
  ),
  signif.code = c("***"=0.01, "**"=0.05, "*"=0.10)
)
```
```{r}
library(ggplot2)
library(dplyr)
library(scales) # Para formatar o eixo Y como porcentagem

# 1. Preparar dados do fluxo China -> EUA
tariff_data_china_usa <- gravity_panel_ppml %>%
  filter(exporter == "CHN", importer == "USA") %>%
  # A tarifa é o log(1+taxa), mas vamos usar a taxa original para o gráfico
  mutate(tariff_rate_percent = tariff_rate * 100) %>%
  select(year, tariff_rate_percent) %>%
  distinct() # Garantir que cada ano tenha apenas uma observação

# 2. Gerar o gráfico
grafico_tarifa <- ggplot(tariff_data_china_usa, aes(x = year, y = tariff_rate_percent)) +
  geom_line(size = 1.2, color = "#B22222") + # Vermelho Tijolo para Tarifa
  geom_point(size = 3, color = "#B22222") +
  geom_vline(xintercept = 2018, linetype = "dashed", color = "gray50") +
  
  # Rótulos e Títulos
  labs(
    title = "Choque da Guerra Comercial: Tarifa Média dos EUA sobre o Aço Chinês (HS 72)",
    subtitle = "Aumento abrupto em 2018/2019 marca o início da Seção 301.",
    x = "Ano",
    y = "Tarifa Ad Valorem (%)",
    caption = "Fonte: USITC e trade_war_vars (processado)."
  ) +
  
  # Anotação do Choque
  annotate("text", x = 2018.1, y = max(tariff_data_china_usa$tariff_rate_percent, na.rm = TRUE) * 0.9, 
           label = "Início da Guerra Comercial (Seção 301)", 
           angle = 90, hjust = 0, color = "gray30", size = 3.5) +
           
  # Tema e Escalas
  scale_y_continuous(labels = label_percent(scale = 1)) +
  scale_x_continuous(breaks = min(tariff_data_china_usa$year):max(tariff_data_china_usa$year)) +
  theme_minimal(base_size = 14) +
  theme(plot.title = element_text(face = "bold"))

print(grafico_tarifa)
```


```{r}
# 1. Preparar dados de Desvio/Contração (em Bilhões de US$)
trade_flow_analysis <- gravity_panel_ppml %>%
  group_by(year) %>%
  summarise(
    # Fluxo 1: Tratamento Direto (China -> EUA)
    China_to_USA = sum(trade_value[exporter == "CHN" & importer == "USA"], na.rm = TRUE) / 1e9,
    
    # Fluxo 2: Contração/Desvio da China (China -> Outros Mercados)
    China_to_Others = sum(trade_value[exporter == "CHN" & importer != "USA"], na.rm = TRUE) / 1e9,
    
    # Fluxo 3: Dano Colateral (Brasil -> Mundo - seus parceiros na amostra)
    Brazil_to_World = sum(trade_value[exporter == "BRA"], na.rm = TRUE) / 1e9,
    .groups = 'drop'
  ) %>%
  
  # Converter para formato Longo para o ggplot2
  tidyr::pivot_longer(
    cols = ends_with(c("_USA", "_Others", "_World")),
    names_to = "Flow_Type",
    values_to = "Trade_Value_Billion_USD"
  ) %>%
  mutate(
    Flow_Type = factor(Flow_Type, levels = c("China_to_USA", "China_to_Others", "Brazil_to_World"),
                       labels = c("China → EUA (Tratamento)", 
                                  "China → Outros (Contração Global)", 
                                  "Brasil → Mundo (Dano Colateral)")
                       )
  )

# 2. Gerar o gráfico
grafico_efeito_domino <- ggplot(trade_flow_analysis, aes(x = year, y = Trade_Value_Billion_USD, color = Flow_Type)) +
  geom_line(size = 1.2) +
  geom_point(size = 3) +
  geom_vline(xintercept = 2018, linetype = "dashed", color = "gray50") +
  
  # Destaque para a Queda
  geom_segment(data = filter(trade_flow_analysis, Flow_Type == "China → Outros (Contração Global)", year == 2018),
               aes(x = 2018, xend = 2022, y = Trade_Value_Billion_USD, yend = filter(trade_flow_analysis, Flow_Type == "China → Outros (Contração Global)", year == 2022)$Trade_Value_Billion_USD), 
               arrow = arrow(length = unit(0.3, "cm"), ends = "last"), color = "#1E90FF", size = 0.8) +
  
  # Rótulos e Títulos
  labs(
    title = "Efeito Dominó da Guerra Comercial no Comércio de Aço (2016-2022)",
    subtitle = "Tendências de valor de comércio que explicam a refutação do Desvio de Comércio.",
    x = "Ano",
    y = "Valor do Comércio (Bilhões de US$)",
    color = "Fluxo de Comércio",
    caption = "Fonte: Comtrade (processado). Contração de -34% no fluxo China → Outros Pós-2018."
  ) +
  
  # Tema e Escalas
  scale_color_manual(values = c("China → EUA (Tratamento)" = "#B22222", 
                                "China → Outros (Contração Global)" = "#1E90FF",
                                "Brasil → Mundo (Dano Colateral)" = "#228B22")) +
  scale_x_continuous(breaks = min(trade_flow_analysis$year):max(trade_flow_analysis$year)) +
  theme_minimal(base_size = 14) +
  theme(plot.title = element_text(face = "bold"),
        legend.position = "bottom")

print(grafico_efeito_domino)
```

```{r}

reerpath <- "C:\\Users\\julia\\OneDrive\\Documentos\\FGV\\TCC 2\\reer.csv"

reer <- read_csv(reerpath)

library(tidyverse)
library(dplyr)

# 1. Remover metadados e selecionar apenas as linhas de dados (as primeiras 6 na sua amostra)
reer_clean <- reer %>%
  slice(1:7) %>%  # Mantém apenas as 6 linhas de dados (BRA, CAN, CHN, KOR, USA, MEX)
  
  # 2. Selecionar as colunas de interesse (Código do País e Anos de 2016 a 2022)
  select(
    `Country Code`,
    matches("201[6-9]"),  # Colunas de 2016 a 2019
    matches("202[0-2]")   # Colunas de 2020 a 2022
  ) %>%
  rename(iso = `Country Code`)

# 3. Converter para o formato longo (long format)
reer_long <- reer_clean %>%
  pivot_longer(
    cols = -iso,
    names_to = "year_label",
    values_to = "reer_value"
  ) %>%
  mutate(
    # Extrair o ano da string (e.g., "2016 [YR2016]" -> 2016)
    year = as.integer(str_extract(year_label, "\\d{4}")),
    # Converter o valor do REER para numérico, tratando ".." como NA
    reer_value = suppressWarnings(as.numeric(reer_value))
  ) %>%
  filter(!is.na(reer_value)) %>%
  
  # 4. Criar a variável em log (essencial para o modelo gravitacional)
  mutate(log_reer = log(reer_value)) %>%
  select(iso, year, log_reer)
  
# Seus países da amostra são BRA, USA, CHN, KOR, DEU, MEX, CAN
# O REER da Alemanha (DEU) deve ser representado pela União Europeia (EU) ou pelo Euro. 
# Se o seu REER não contém 'DEU'/'EU', assumiremos que está faltando, mas o modelo ainda pode ser executado.

head(reer_long)
```

```{r}
# 1. Renomear para REER do Exportador (i)
reer_exportador <- reer_long %>% 
    rename(exporter = iso, log_reer_exp = log_reer)

# 2. Renomear para REER do Importador (j)
reer_importador <- reer_long %>% 
    rename(importer = iso, log_reer_imp = log_reer)

# 3. Mesclar no Painel Final
gravity_panel_reer <- gravity_panel_ppml %>%
    # Mesclar REER do Exportador
    left_join(reer_exportador, by = c("exporter", "year")) %>%
    # Mesclar REER do Importador
    left_join(reer_importador, by = c("importer", "year")) %>%
    
    # Criar a variável DiD do Brasil de novo, garantindo que o REER não a sobreponha
    mutate(
        pair_id = paste0(exporter, "_", importer) # Garante que pair_id está atualizado
    )

# Conferir o novo dataframe
# dplyr::glimpse(gravity_panel_reer)
```

```{r}
library(dplyr)
library(fixest)

CHOQUE_YEAR <- 2018

# --- 1. Recriar Variáveis de Choque no Dataframe REER ---

gravity_panel_reer_final <- gravity_panel_reer %>%
  # VAMOS CRIAR AS VARIÁVEIS DE CHOQUE QUE ESTAVAM FALTANDO:
  mutate(
    # Variáveis Base
    post_2018 = if_else(year >= CHOQUE_YEAR, 1, 0),
    is_china = if_else(exporter == "CHN", 1, 0),
    is_brazil = if_else(exporter == "BRA", 1, 0),
    is_usa_imp = if_else(importer == "USA", 1, 0),
    
    # Variáveis de Choque para a Regressão
    tariff_shock_china_usa = log_tariff_rate * is_china * is_usa_imp,
    shock_china_to_bra = post_2018 * if_else(exporter == "CHN" & importer == "BRA", 1, 0),
    
    # Choque para o RESTO do grupo (DEU, CAN, MEX, KOR)
    is_rest_imp = if_else(importer %in% c("DEU", "CAN", "MEX", "KOR"), 1, 0),
    shock_china_to_rest = post_2018 * if_else(exporter == "CHN" & is_rest_imp == 1, 1, 0)
  ) %>%
  
  # Remover observações com NA no REER (necessário para o modelo)
  drop_na(log_reer_exp, log_reer_imp)

# --- 2. Estimação PPML: Foco na Demanda (FE de Importador x Ano) ---

modelo_ppml_reer <- fepois(
  trade_value ~ 
    # Variáveis de Massa e Competitividade
    log_gdp_exp + log_gdp_imp + 
    log_reer_exp + log_reer_imp +
    
    # Variáveis de Choque (DiD)
    tariff_shock_china_usa + 
    shock_china_to_bra + 
    shock_china_to_rest
    
    # Efeitos Fixos: Pair ID (absorve Distância/RTA) + Ano (absorve choques anuais globais)
    | pair_id + year, 
    
  data = gravity_panel_reer_final,
  cluster = ~pair_id 
)

# 3. Comparação Final (Com um modelo mais robusto de referência)
# Vamos rodar um modelo de referência comparável (FE País x Ano) com as mesmas variáveis de choque
modelo_ppml_referencia_reer <- fepois(
  trade_value ~ 
    # Sem PIB e REER (serão absorvidos)
    tariff_shock_china_usa + 
    shock_china_to_bra + 
    shock_china_to_rest
    | exporter[year] + importer[year], 
    
  data = gravity_panel_reer_final,
  cluster = ~pair_id 
)


# 4. Visualização dos Resultados
etable(
  modelo_ppml_referencia_reer,  # Modelo Robusto (FE País x Ano)
  modelo_ppml_reer,             # Modelo de Sensibilidade (FE Par + REER/PIB)
  headers = list(
    Modelo = c("Referência (FE País x Ano)", "Sensibilidade (FE Par + REER/PIB)"),
    Variáveis = c("Controle Máximo (Absorve REER/PIB)", "Estima REER/PIB (Sensibilidade)")
  ),
  dict = c(
    tariff_shock_china_usa = "ln(Tarifa Guerra) x EUA",
    shock_china_to_bra = "Pós-2018 x CHINA->BRASIL",
    shock_china_to_rest = "Pós-2018 x CHINA->OUTROS",
    log_gdp_exp = "ln(PIB Exportador)",
    log_gdp_imp = "ln(PIB Importador)",
    log_reer_exp = "ln(REER Exportador)",
    log_reer_imp = "ln(REER Importador)"
  ),
  signif.code = c("***"=0.01, "**"=0.05, "*"=0.10)
)
```


